【裁判字號】    96,苗簡,578
【裁判日期】    970422
【裁判案由】    拆屋還地
【裁判全文】
臺灣苗栗地方法院民事判決             96年度苗簡字第578號
原      告  甲○○
訴訟代理人  陳淑芬律師
被      告  乙○○
                      號
                      號
訴訟代理人  丙○○
上列當事人間請求拆屋還地事件，本院於民國97年4 月7 日言詞
辯論終結，判決如下：
      主  文
原告之訴及假執行之聲請均駁回。
訴訟費用由原告負擔。
      事實及理由
一、原告主張：
（一）坐落苗栗縣苗栗市○○段102-10地號土地（下稱系爭土地
      ）為原告所有，毗鄰之同段102-32、102-44地號土地（以
      下以各該地號簡稱之）分別為被告、訴外人苗栗縣苗栗市
      公所所有。102-32、102-44地號土地上有被告所有同段12
      51建號建物（門牌號碼苗栗縣苗栗市○○里○○鄰○○路6
      巷1 號，下稱系爭房屋）。系爭房屋及2 、3 樓陽台無權
      越界占用系爭土地約10平方公尺，致原告於系爭土地上興
      建中之房屋無法繼續施工。
（二）本件經本院囑託苗栗縣苗栗地政事務所（下稱苗栗地政）
      測量結果，系爭房屋未占用系爭土地，惟測量結果實不足
      採納。按土地法第46-3條規定「重新實施地籍測量之結果
      ，應予公告，其期間為30日。土地所有權人認為前項測量
      結果有錯誤，除未依前條之規定設立界標或到場指界者外
      ，得於公告期間內，向該管地政機關繳納複丈費，聲請複
      丈。經複丈者，不得再聲請複丈。逾公告期間未經聲請複
      丈，或複丈結果無誤或經更正者，地政機關應即據以辦理
      土地標示變更登記。另地籍測量實施規則第201-2 條規定
      「重測公告確定之土地，登記機關不得受理申請依重測前
      地籍圖辦理複丈」。而依苗栗地政97年1 月17日苗地2 字
      第0970000579號函文說明欄第2 點「…係依據苗栗段102-
      32地號地籍調查表註記尺寸22台尺所繪製」（地籍調查表
      於62年重測公告確定），另地政人員即本件複丈測量人員
      王建鑫在本院陳述「本件土地於62間辦理重測，縣有地籍
      圖是依具62年重測而公布確定的…其中102-44地號亦非完
      整之長方形，在此前提下，地籍圖並無法作為精確測量之
      基準，而地籍圖既然係依照前地主指界，作成之地籍調查
      表而公告，故鈞院前囑託測量係依照地籍調查表為基準而
      繪測…」，而依照前述土地法第46之3 條及地籍測量實施
      規則第201 之2 條規定，地政人員於測量時依照62年地籍
      調查表繪製土地複丈成果圖即於法不合，不足採納。故本
      件應以已公告之地籍圖為測量基準，蓋因現地籍圖係經過
      公告確定，地籍調查表僅為地籍圖製作公告之參考資料，
      不能推翻經公告確定之地籍圖。
（三）系爭土地係於59年2 月12日移轉予苗栗鎮公所，59年11月
      28日分割出102-32等地號土地，當時分割圖均有註明尺寸
      ，然若依此註明之尺寸計算面積即有互相不符之情形，如
      102-32地號土地面積0.0125公頃，但依註明寬度6.75公尺
      計算則為0.0135公頃，因其實長度係20公尺，由面積12 5
      平方公尺除以20公尺應為6.25公尺，顯與6.75公尺不符。
      嗣該土地於60年4 月27日再為分割，102-32地號土地變為
      0.0112公頃，分割出之102-44地號土地面積為0.0013公頃
      ，62年10月26日辦理地籍圖重測，地籍調查表就102-32
      地號土地註明22台尺，但與系爭土地之交界則蓋章記載雙
      方係舊圖移寫為界不符，是62年10月26日之重測地籍調查
      表自有不符，反面言之，63年12月14日地籍圖重測公告登
      記面積0.0112公頃與分割前102-44地號土地面積0.0013公
      頃合計為125 平方公尺，除以長度20公尺，寬度應為6.25
      公尺，顯非22台尺，是該地籍調查表記載102-32地號土地
      面寬22台尺之註記顯有重大瑕疵。
（四）綜上所述，苗栗地政之複丈成果圖不足採信，為此依民法
      第767 條物上請求權之法律關係，訴請被告將系爭土地上
      如附圖所示紅色部分面積10平方公尺之地上物拆除騰空後
      ，將土地返還原告。
二、被告則以：系爭房屋係60年間興建，被告於94年間買受系爭
    房屋，為第4 任所有權人。原告於96年6 月間於系爭土地興
    建房屋時，告知被告系爭房屋2 、3 樓之陽台越界，並要求
    被告拆除返還，被告因前未曾鑑界即認原告所言屬實，並多
    次與原告協調，惟原告堅持以拆除方式解決，且已破壞部分
    陽台，顯有權利濫用之虞。嗣被告至苗栗地政事務所調閱地
    籍調查表，發現被告所有102- 32 地號土地寬為22台尺，而
    系爭房屋（包含陽台部分）完全坐落於其上，並無越界情形
    。而本件經測量結果，被告亦未越界。並聲明：原告之訴及
    其假執行之聲請均駁回；如受不利之判決，願供擔保請准宣
    告免假執行。
三、查原告主張系爭土地為原告所有，毗鄰之102-32、102-44地
    號土地分別為被告、訴外人苗栗縣苗栗市公所所有。102-32
    、102-44地號土地上有被告所有門牌號碼苗栗縣苗栗市○○
    里○○鄰○○路6 巷1 號之系爭房屋。
    以上並有原告提出之土地及建物登記謄本、地籍圖謄本及現
    場照片為證。
四、本件兩造所爭執者，乃被告是否越界占用系爭土地？
（一）原告主張系爭房屋越界占用系爭土地，惟經本院至現場勘
      驗，並囑託苗栗地政測量結果，系爭房屋並未越界占用系
      爭土地，此有苗栗地政96年12月18日函、97年1 月3 日函
      及複丈成果圖在卷為憑。
（二）另依苗栗地政97年1 月17日函文說明欄所示「本件複丈成
      果圖係依據102-32地號地籍調查表註記尺寸22台尺，致產
      生地籍圖尺寸與地籍調查表所載及實地使用不盡相符」等
      語。經本院另向苗栗地政函詢本件複丈成果圖係依據地籍
      調查表作成，惟何以未以地籍圖複丈？地籍圖有何不足採
      用之理由？又施測越界占用之面積時，一般測量技術所參
      考之圖及依據為何？有無相關地籍測量法規供參？據苗栗
      地政函覆：「地籍測量實施規則第239 條規定「土地複丈
      圖之調製，應依下列規定辦理…二、土地複丈圖調製後，
      應經核對地籍圖、原有土地複丈圖及地籍調查表無誤後，
      始得辦理複丈…」。本件本所悉依上揭規定辦理，倘測得
      之點位與實地界標及地籍調查表之記載相符，即無所謂不
      依地籍圖複丈或不採用之理」，有該所97年2 月29日函文
      暨地籍測量實施規則、圖解法地籍圖數值化成果辦理土地
      複丈作業手冊在卷為憑。是依據地籍測量實施規則第239
      條之規定，土地複丈成果圖調製後，須一併核對地籍圖、
      原有土地複丈圖及地籍調查表，始得辦理複丈，而非單以
      地籍圖為唯一基準。
（三）另本件實施測量之苗栗地政人員王建鑫到庭稱：「系爭土
      地係於62年間辦理重測，現有之地籍圖係依62年重測而公
      告確定。而依重測當時之地籍調查表顯示，102-32地號土
      地面寬有22台尺，但其後公布之地籍圖，圖面尺寸顯示該
      土地面寬不足22台尺（一台尺＝30.3公分），但地籍圖與
      地籍調查表不符之原因為何，地政機關無法自行認定，原
      因之一，可能是地籍圖因年份久遠而有伸縮，另一原因是
      本件土地剛好位於地籍圖接圖線位置，亦即系爭土地分別
      製作在2 張地籍圖上，在單一地籍圖上所示，接線位置外
      之部分係後人自行描繪，且描繪時間不清楚，系爭土地分
      別會測於第9 號、第10號地籍圖，2 張圖接合，理論上應
      是完全密合，系爭土地面臨之道路也應完全垂直，但依現
      地籍圖2 張合併檢視結果，道路已非一直線，其中102-44
      地號亦非完整之長方形，在此前提下地籍圖並無法作為精
      確之測量基準，而地籍圖既然是依照前地主指界作成之地
      籍調查表公告，本件即依地籍調查表而會測。雖然亦可以
      地籍圖為基準會測，然本件已有前述地籍圖不足採之原因
      ，故以地籍圖為基準所作之會測意義不大」等語綦詳，並
      提出地籍調查表、第9 號、10號地籍圖、地籍圖謄本在卷
      可參。
（四）查依地籍調查表所示，系爭土地以北與102-44、102-32地
      號為界，毗鄰經界線為一直線，三筆土地以西均呈直線而
      與毗鄰同段102-17地號為界，而102-44、102-32地號土地
      均為長方形，而以上2 筆土地重測後分別列於2 張地籍圖
      上，原為長方形之土地因位於地籍圖接線位置，而區分為
      兩塊梯形，故須結合兩張地籍圖，始得查悉該2 筆土地完
      整形狀。又理論上兩張地籍圖疊合核對結果，應可呈現土
      地經界線原貌，惟本件依兩張地籍圖謄本連接核對結果，
      圖接線處位置已有落差，致102-44、102-32地號土地於圖
      上均無法呈現完整之長方形，系爭土地及前述2 筆土地西
      側與毗鄰102-17地號土地之經界線亦無法呈現一直線，此
      係因前述土地均位於地籍圖接線位置，而分列於2 張地籍
      圖，而2 張地籍圖疊合結果，仍無法完全無誤差而密合如
      同一張完整之地籍圖所致，是倘以地籍圖為唯一基準施測
      ，亦可預期施測結果因疊圖之誤差而顯與事實不符。而本
      件既係依當事人指界並製作地籍調查表據以公告重測結果
      ，且依地籍測量實施規則前述規定，確實可參考地籍調查
      表作為複丈之參考，是本院認本件複丈成果圖並無不可採
      之理由，是原告主張本件測量結果不實，應以地籍圖據以
      施測等語，即不足採。
五、綜上所述，被告既未占用原告之系爭土地，從而，原告本於
    物上請求權之法律關係請求被告將坐落系爭土地上之地上物
    拆除，將土地返還原告，即無理由，應予駁回。又原告之訴
    既經駁回，其假執行之聲請已失所附麗，應併予駁回。
六、本件事證已臻明確，兩造其餘攻擊防禦方法及舉證，對本件
    判決結果均不生影響，爰不一一論述，附此敘明。
七、據上論結，本件原告之訴為無理由，依民事訴訟法第436 條
    第2 項，判決如主文。
中    華    民    國    97    年    4     月    22    日
                  苗栗簡易庭法  官  曾明玉
以上正本係照原本作成。
如對本判決上訴，須於判決送達後20日內向本院提出上訴狀。
                        書記官  黃麗靜
中    華    民    國    97    年    4     月    22    日


司法院資訊處製作；財團法人民間司法改革基金會備份。
